【裁判字號】    92,訴,611
【裁判日期】    920819
【裁判案由】    偽造文書等
【裁判全文】
臺灣彰化地方法院刑事判決                          九十二年度訴字第六一一號
    公  訴  人  臺灣彰化地方法院檢察署檢察官
    被      告  甲○○
    被      告  乙○○
右列被告等因偽造文書等案件，經檢察官提起公訴 (九十一年度調偵字第一○五號)
，本院判決如左：
    主  文
甲○○、乙○○共同連續行使偽造私文書，足以生損害於他人，各處有期徒刑伍月，
如易科罰金，均以參佰元折算壹日。偽造之「劉金湧」印章壹顆及如附表所示之支票
背面偽造之「劉金湧」印文共拾貳枚均沒收。
    事  實
一、甲○○與乙○○為夫妻關係，自民國八十二年間起，二人因共同經營奇美印花廠
    ，而陸續向丙○○借款，雙方約定年利率百分之三十六，每月結算本金及利息一
    次，若無法清償，即以新票換舊票之方式展延債務。至八十五年年底時，甲○○
    與乙○○合計積欠丙○○本金及利息共一千一百三十九萬元，丙○○因借款金額
    龐大為取得擔保，即要求甲○○與乙○○必須尋求他人在其所開立之新支票上背
    書，以擔保支票之付款。詎甲○○與乙○○竟基於共同行使偽造私文書之概括犯
    意聯絡，在未取得乙○○之父劉金湧之同意下，先於八十五年十一月二十八日，
    於填載如附表編號一至九號支票之應記載事項後，再以於八十五年五、六月間委
    由不知情之某印章店人員所偽刻之「劉金湧」印章一顆，蓋於前揭編號一至九號
    支票背面，偽造「劉金湧」之背書後，二人即持前揭支票交付予丙○○而行使之
    ，足以生損害於劉金湧；復於八十五年十二月二十三日，填載如附表編號十至十
    二號支票之應記載事項後，再以前揭偽刻之「劉金湧」印章一顆，蓋於前揭編號
    十至十二號支票背面，偽造「劉金湧」之背書後，二人復持前揭支票交付予丙○○而行使之，足以生損害於劉金湧。嗣丙○○遵期分別於票載發票日之八十六年
    一月二十七日及同年二月二十五日，提示付款銀行請求付款後，均未獲付款，而
    起訴欲向票載背書人劉金湧行使追索權之際，經本院民事庭調查結果，劉金湧否
    認該背書簽名之真正，且乙○○亦自承該背書簽名未經劉金湧之同意，因而駁回
    丙○○此部份之請求，丙○○至此始發現甲○○及丙○○共同行使偽造私文書之
    情事。
二、案經丙○○訴由臺灣彰化地方法院檢察署檢察官偵查起訴。
    理  由
一、訊據被告乙○○固然坦承於附表所示之支票背面偽造「劉金湧」背書，復持之行
    使之犯罪事實，惟矢口否認該「劉金湧」印章為伊所偽刻，辯稱係劉金湧放在伊
    之住所供收受信件之用云云，被告甲○○則矢口否認有何偽造文書之犯行，辯稱
    當初有勸乙○○不要蓋章，不過不知道最後是否有蓋章云云。經查：
（一）附表所示十二紙支票之背面所有之「劉金湧」印文，並非劉金湧本人所蓋，蓋
      用之人亦未徵得其同意之情，業據證人劉金湧於偵查中證稱：「附表所示支票
      的印章不是我的，不知道該章從何而來，我並未同意在上面蓋章。」等語屬實
      。
（二）被告乙○○雖於本院審理否認該顆「劉金湧」印章為其所偽刻，惟查其於偵查
      中已自承：「此印章是我自己去刻的，日期我忘了，約在八十五年五、六月份
      刻的，叫別人刻的，五十元一粒。是我為了顧及我的票，確實有偷刻章、蓋章
      。」等語，且證人劉金湧亦否認該印章為其所有，另被告乙○○於本院審理中
      亦供承並未與劉金湧同住於一處，衡情劉金湧自無交付印章與被告供其代收郵
      件使用之理，故被告乙○○翻異前詞無非意圖卸責，不足採信，該顆「劉金湧
      」印章確係被告乙○○所偽刻之情，應堪以認定。
（三）被告甲○○雖於本院審理時否認有何偽造文書之犯行，惟查其於偵查中已供承
      ：「在支票上蓋劉金湧之章是我們（甲○○、乙○○）一起做的，劉金湧不知
      道這件事，印章是我們自己刻的。印章是我先生蓋上去的，票是我一同拿給丙○○的。」等語，且被告乙○○於偵查中亦供承：「我太太（甲○○）也知道
      蓋印章這件事，是我們夫妻倆蓋的。」等語，二人所述互核相符。又被告甲○○亦自承所簽發如附表所示之支票均由其經手，且支票背面亦均經被告甲○○
      背書，二人復一同前往交付支票予丙○○，衡情其對於所交付支票之記載事項
      焉有不知之理，顯見其先前之自白應堪採信，而事後翻異前詞，無非意圖卸責
      ，不足採信。
（四）又被告二人於本院審理中亦自承先後二次持前揭支票前往交付告訴人等情，而
      告訴人丙○○亦就被告持附表所示支票一同前往交付之情，指訴在卷，此外復
      有前揭支票影本、臺中市票據交換所存款不足退票單及本院八十六年度斗簡字
      第二○八號判決書附卷可參，本件事證明確，被告二人之犯行均足堪認定。
二、核被告乙○○及甲○○所為，均係犯刑法第二百十六條、第二百十條之行使偽造
    私文書罪。被告二人有犯意聯絡及行為分擔，均為共同正犯。被告二人偽造印章
    部分，係利用不知情之印章店人員偽刻之，為間接正犯，又渠等偽造印章、印文
    及偽造署押之行為為偽造私文書行為之階段行為；又偽造私文書後復持以行使，
    偽造私文書之低度行為，應為行使之高度行為所吸收，均不另論罪。被告二人於
    八十五年十一月二十八日交付如附表編號一至九號支票之行為，同時行使九紙偽
    造之私文書，於八十五年十二月二十三日交付如附表編號十至十二號支票之行為
    ，同時行使三紙偽造之私文書，均係一行為而觸犯數相同罪名，均屬想像競合犯
    ，而均應從一重處斷。被告先後二次行使偽造私文書之犯行，時間緊接，犯罪構
    成要件相同，顯係基於概括犯意反覆為之，為連續犯，應依刑法第五十六條之規
    定論以一罪論，並加重其刑。爰審酌被告二人未徵得其父親劉金湧之同意即擅自
    蓋用其印章背書，不僅嚴重損害劉金湧之權益，亦有害正常金融交易秩序，及渠
    等犯罪之動機、目的、手段及犯後態度等一切情狀，量處如主文所示之刑，並諭
    知易科罰金之折算標準。如附表所示支票背面偽造之「劉金湧」印文共十二枚，
    及偽造之「劉金湧」印章一顆，均依刑法第二百十九條宣告沒收。
三、公訴意旨另以被告甲○○及乙○○明知其於八十五年十二月二十三日前，於彰化
    縣社頭鄉農會存款帳戶已無存款，並自八十五年十二月二十八日起，所開出之支
    票均因存款不足陸續退票，已陷於無資力，竟意圖為自己不法所有，由乙○○簽
    立發票人均為乙○○，付款人均為社頭鄉農會，面額、發票日期、票號如附件所
    示之支票十二張（票面金額共一千一百三十九萬元），並由甲○○於該等支票上
    背書，向丙○○佯稱前開支票屆期均可兌現，而欲借得上開款項，且為取信丙○○，復提示乙○○父親劉金湧所有之數筆土地所有權狀，並表示劉金湧財力雄厚
    且願在上開十二張支票上背書，作為前開借款之擔保，並由甲○○及乙○○二人
    持事前於同年六月間即已盜刻之劉金湧私章，在十二張支票上背書欄蓋上劉金湧
    之印文，使丙○○因而陷於錯誤，而詐得該筆借款，因認被告二人均涉犯刑法第
    三百三十九條第一項之詐欺取財罪嫌。惟按刑法第三百三十九條第一項詐欺取財
    罪之成立，係以意圖為自己或第三人不法之所有，以詐術使人陷於錯誤，而將本
    人或第三人之物交付為構成要件，所謂以詐術使人交付，必須被詐欺人因其詐術
    而陷於錯誤，始為相當，若其所用方法，不能認為詐術，亦不致使人陷於錯誤，
    即不構成該罪，最高法院著有四十六年度台上字第二六Ｏ號判例可資參照；且認
    定不利於被告之事實，須依積極證據，苟積極證據不足為不利於被告事實之認定
    時，即應為有利於被告之認定，更不必有何有利之證據，亦有最高法院三十年上
    字第八一六號判例可資參照；又告訴人之告訴，係以使被告受刑事訴追為目的，
    是其陳述是否與事實相符，仍應調查其他證據以資審認，復有最高法院五二台上
    字第一三００號判例可考。經查：（一）本件告訴人丙○○於本院審理時固指訴
    被告二人並非陸續借款，而係其一次將現金約一千萬元借予被告，惟與其於偵查
    中所指訴被告係陸續借款，並以借新償舊之方式借款之情節不同，且告訴人亦未
    能提出一次出借現金予被告之相關證據，則雙方間資金往來情形是否確如告訴人
    所述，即屬有疑。（二）訊據被告二人則均堅決否認有何詐欺之犯行，辯稱係自
    八十二年間開始向告訴人借款，每月利息八分，且每月決算一次，若無法清償之
    部分，即以開立新票換回舊票之方式展延債務，至八十五年底本金及利息共積欠
    一千一百三十九萬元，支票上之背書是丙○○要求的等語，並提出由丙○○簽收
    利息明細表影本為證。查上情雖為告訴人所否認，惟參照告訴人所提出之土地抵
    押權設定契約書及他項權利證明書，告訴人以其妹賴足之名義就被告甲○○所有
    之土地設定抵押權五百萬元，其設定時間係八十四年一月五日，顯見雙方間至少
    在八十四年初時即有資金往來，且告訴人所述之一次將現金約一千萬元借予被告
    之情，亦違一般交易習慣，故告訴人所述尚難採信；另被告二人至八十五年底前
    既已積欠告訴人巨額資金，告訴人復要求渠等尋求他人背書以擔保支票付款，衡
    情亦屬正常，故被告所辯應堪採信。則被告二人偽造前揭背書係應告訴人丙○○
    之要求始為之，並非被告二人主動為之，且背書僅係加強該票據之信用度，發票
    人仍是主要票據債務人，參以被告乙○○自任發票人乙節屬實，並無虛偽，足見
    被告二人有承擔最終票據責任之意，並無故為虛偽發票，逃避票據責任之行為，
    是尚難遽認其交付票據之際，即有不法所有之意圖。（三）末查，被告二人固坦
    承以開立新票換舊票之方式展延債務，惟否認於八十五年十一月二十八日及同年
    十二月二十三日交付如附表所示支票之際，尚有取得資金，純係以新換舊之方式
    展延債務，告訴人亦無法提出該二日曾給付資金予被告之證明，且參照告訴人所
    提出雙方於八十五年五月二十七日所簽立之切結書，雙方約定自八十五年五月二
    十七日起被告不得要求增加借款金額。綜上，雖不能直接認定該二次交付支票時
    雙方並無資金往來，惟參照前揭判例意旨，積極證據不足為不利於被告之認定時
    ，即應為有利於被告之認定，則雙方茍無資金往來，則尚難認被告二人因而詐得
    財物。此外，復查無其他積極證據，足資證明被告之行為構成詐欺，本應為無罪
    之諭知，惟此部分與前揭起訴有罪部分具有牽連犯關係，爰不另為無罪之諭知。
據上論斷，應依刑事訴訟法第二百九十九條第一項前段，刑法第二十八條、第五十六
條、第二百十六條、第二百十條、第五十五條、第四十一條第一項前段、第二百十九
條，罰金罰鍰提高標準條例第二條，判決如主文。
本案經檢察官楊忠城到庭執行職務。
中      華      民      國    九十二    年      八      月     十九     日
                               臺灣彰化地方法院刑事第三庭
                                      審判長法官  余   仕   明
                                      法      官  王   義   閔
                                      法      官  紀   佳   良
右正本證明與原本無異。
如不服本判決，應於判決送達後十日內向本院提出上訴狀( 須附繕本 )。
告訴人或被害人對於判決如有不服具備理由請求檢察官上訴者，其上訴期間之計算係
以檢察官收受判決正本之日期為準。
                                     法院書記官   陳   錫   威
中      華      民      國    九十二    年      八      月     二十     日
刑法第二百十六條：
行使第二百十條至第二百十五條之文書者，依偽造、變造文書或登載不實事項或使登
載不實事項之規定處斷。
刑法第二百十條：
偽造、變造私文書，足以生損害於公眾或他人者，處五年以下有期徒刑。


司法院資訊處製作；財團法人民間司法改革基金會備份。
